【裁判字號】    95,訴,243
【裁判日期】    951228
【裁判案由】    塗銷抵押權登記
【裁判全文】
臺灣嘉義地方法院民事判決               95年度訴字第243號
原      告  甲○○
                        號
            丙○○
                        巷10.
            乙○○
                        號
            丁○○
共      同
訴訟代理人  吳啟勳律師
被      告  宏得股份有限公司
法定代理人  戊○○
訴訟代理人  己○○○
上列當事人間請求塗銷抵押權登記事件，經本院於民國九十五年
十二月十四日言詞辯論終結，判決如下：
    主  文
被告應將坐落嘉義縣東石鄉○○○段五之四地號土地上如附表所
示之抵押權設定登記予以塗銷。
訴訟費用由被告負擔。
    事實及理由
一、按訴狀送達後，原告不得將原訴變更或追加他訴，但請求之
    基礎事實同一，不甚礙被告之防禦及訴訟之終結者，不在此
    限，民事訴訟法第二百五十五條第一項第二款、第七款定有
    明文。原告甲○○起訴後具狀追加土地所有權人丙○○、乙○○、丁○○為原告，經核與上揭規定並無不合，應予准許
    。
二、原告起訴主張：原告甲○○於民國七十三年間從事紙箱製造
    業務，向被告購買瓦楞紙板原料，應被告要求，提供現所有
    權人即原告丙○○、乙○○、丁○○與訴外人共有之坐落嘉
    義縣東石鄉○○○段五之四地號土地應有部分（下稱系爭土
    地），設定登記如附表所示最高限額抵押權新臺幣（下同）
    一百五十萬元，存續期間自七十三年十一月二十九日至八十
    三年十一月二十九日，作為原告甲○○於該存續期間屆滿前
    ，繼續向被告購買瓦楞紙板原料所生債權之擔保。於七十四
    年間，原告甲○○因經營不善並遭倒債，結束紙箱製造業務
    ，未再向被告購買瓦楞紙板原料。茲因上開抵押權存續期間
    已屆滿，且該最高限額抵押權欲擔保之債權不存在亦確定不
    再發生，縱如被告抗辯有債權存在，亦已罹於時效消滅，依
    民法第八百八十條規定，抵押權亦已罹於時效。爰依民法第
    七百六十七條所有人排除侵害及民法第一百七十九條不當得
    利請求權，請求被告塗銷上開抵押權設定。並聲明：如主文
    第一項所示。
三、被告則以：被告公司為紙箱製造業，原告甲○○當年購買瓦
    楞紙板原料，財務不健全，經常要求展期付款，後因有系爭
    土地設定抵押，被告乃陸續出貨至七十四年間，貨款累計二
    百十萬元，詎原告甲○○竟倒債遠走他鄉，屢經催討避不見
    面。於八十九年七月間，因系爭土地所有權人辦理贈與登記
    ，經與被告公司債務協商同意折數還款後，原告甲○○未再
    與被告聯絡。又原告甲○○除系爭土地外，另有嘉義縣六腳
    鄉○○○段豐美小段七九四地號土地，為被告設定第二順位
    抵押權，該筆土地經第一順位抵押債權人即訴外人陳三樹聲
    請強制執行，經鈞院執行處七十八年民執簡字第六０六號通
    知被告行使第二順位抵押權，原告甲○○屢次表示還款誠意
    ，惟被告函文催索均遭拒收，被告無從聯絡原告甲○○處理
    債務等語，資為抗辯。並答辯聲明：原告之訴駁回。
四、原告主張系爭土地於七十三年間因原告甲○○從事紙箱製造
    業務，提供現所有權人為原告丙○○、乙○○、丁○○之應
    有部分，設定登記如附表所示最高限額抵押權一百五十萬元
    ，存續期間自七十三年十一月二十九日至八十三年十一月二
    十九日，作為原告於該存續期間屆滿前，繼續向被告購買瓦
    楞紙板原料所生債權之擔保等情，有土地登記謄本一份在卷
    可稽，被告不爭執，堪信屬實。
五、原告主張自七十四年起未再向被告購買瓦楞紙板原料，且抵
    押權存續期間屆滿，無債權存在，請求被告塗銷抵押權登記
    等情，為被告否認並辯稱：原告甲○○當時陸續向被告購買
    瓦楞紙板原料共積欠貨款二百十萬元，屢經催討無效，並非
    無債權存在等語。則本件爭點在於系爭抵押權是否有抵押債
    權存在。經查：
  (一)按最高限額抵押契約定有存續期間者，其期間雖未屆滿，然
    若其擔保之債權所由生之契約已合法終止或因其他事由而消
    滅，且無既存之債權，而將來亦確定不再發生債權，其原擔
    保之存續期間內所可發生之債權，已確定不存在，依抵押權
    之從屬性，應許抵押人請求抵押權人塗銷抵押權設定登記。
    最高法院八十三年臺上字第一０五五號判例意旨可資參照。
    是若最高限額抵押契約定存續期間已屆滿，且擔保之存續期
    間內所可發生之債權，已確定未發生，依抵押權之從屬性，
    自應許抵押人請求塗銷抵押權設定登記。
  (二)按當事人主張有利於己之事實者，就其事實有舉證責任，民
    事訴訟法第二百七十七條定有明文，原告主張系爭土地抵押
    權係為擔保向被告購買瓦楞紙板原料貨款債權，惟因原告甲○○七十四年起未再向被告購買原料，亦無債權存在，上揭
    抵押權設定登記應予塗銷等情，被告否認並抗辯原告甲○○
    積欠貨款二百十萬元等語，自應由被告就積欠貨款二百十萬
    元有利於己之事實負舉證責任。被告就其抗辯係以催索存證
    信函，以及原告甲○○另有嘉義縣六腳鄉○○○段豐美小段
    七九四地號土地為被告設定第二順位抵押權，該筆土地經第
    一順位抵押債權人即訴外人陳三樹聲請強制執行，由本院執
    行處七十八年民執簡字第六０六號通知被告行使第二順位抵
    押權等情，並提出該土地之土地登記謄本及本院七十八年五
    月二十五日發文通知抵押權人即被告該筆土地拍賣時間之函
    文為據。然上開催索函文係於九十五年九月二十八日寄出，
    此有郵局存證信函郵戳日期章在卷可稽，顯係本件訴訟後所
    為，而上開執行通知等文件僅可證明抵押權設定事實，均無
    法據以證明原告甲○○確有積欠被告貨款二百十萬元之事實
    ，被告據以抗辯原告甲○○積欠購買瓦楞紙原料貨款二百十
    萬元等情，尚難採信。則依上揭說明，原告主張系爭土地無
    債權存在，抵押權設定應予塗銷，於法有據，應予准許。
六、綜上，原告主張本件抵押權之權利存續期間於八十三年十一
    月二十九日屆至，被告復未能舉證原告甲○○積欠購買瓦楞
    紙原料貨款之事實，則被告抗辯債權存在不可採，依抵押權
    之從屬性，系爭抵押權已失所附麗，被告上開抵押權設定，
    顯為無法律上之原因而受利益，使原告受損害，原告本於所
    有權人及不當得利法律關係，請求抵押權人即被告塗銷抵押
    權設定登記，返還利益，為有理由，應予准許。
七、本件事證已臻明確，兩造其餘攻擊防禦方法及所提未經援用
    之證據，經本院審酌後，認為均不足以影響本判決之結果，
    自無逐一詳予論駁之必要，併此敘明。
八、據上論結，原告之訴為有理由，依民事訴訟法第七十八條，
    判決如主文。
中    華    民    國    95    年    12    月    28    日
                  民事第一庭  法  官  陳端宜
上為正本係照原本作成。
如對本判決上訴須於判決送達後20日內向本院提出上訴狀。
中    華    民    國    95    年    12    月    28    日
                              書記官  洪麗惠
附表：
┌───────┬──────────────────┐
│抵押權登記次序│          0000-000                  │
├───────┼──────────────────┤
│收件年期      │   73年  字號：朴地登3字第010334號  │
├───────┼──────────────────┤
│登記日期      │   73年12月5日                      │
├───────┼──────────────────┤
│權利人        │   宏得股份有限公司                 │
├───────┼──────────────────┤
│債權範圍      │   全部（設定權利範圍：3/6）        │
├───────┼──────────────────┤
│權利價值      │   最高限額新臺幣1,500,000元        │
├───────┼──────────────────┤
│存續期間      │   自73年11月29日至83年11月29日     │
├───────┼──────────────────┤
│債務人        │   甲○○                           │
├───────┼──────────────────┤
│設定義務人    │   陳天送                           │
├───────┼──────────────────┤
│證明書字號    │   朴地字第003843號                 │
└───────┴──────────────────┘


司法院資訊處製作；財團法人民間司法改革基金會備份。
